臺灣高等法院民事裁定　　　　　　　　 100年度抗字第1428號
抗　告　人　林麗惠
相　對　人　姜義彬
抗告人因與相對人間確認優先承買權存在事件，對於中華民國10
0 年9 月9 日臺灣桃園地方法院100 年度補字第384 號裁定關於
核定訴訟標的價額部分提起抗告，本院裁定如下：
    主      文
原裁定關於核定訴訟標的價額部分廢棄，應由臺灣桃園地方法院
更為裁定。
抗告訴訟費用由相對人負擔。
    理      由
一、原裁定以：抗告人起訴主張確認就桃園縣桃園市○○段164
    號土地，除抗告人實際建築房屋占用範圍外之部分有優先承
    買權存在。抗告人於系爭土地上建築房屋佔地約2 至3 坪，
    並主張與相對人於原法院98年度執字第17030 號強制執行事
    件中就系爭土地之拍定價格即新台幣29,717,850元之相同價
    格優先承買系爭土地。本院認抗告人如獲勝訴判決所得受之
    客觀上利益即為能以上開拍定價格相同價格優先承買系爭土
    地，故以上開拍定價格核定本件訴訟標的價額為29,717,850
    元。
二、抗告意旨略以：(一)優先承買權固為財產權之一種，然優先承
    買權不過得以同一價格優先承買土地，並非當然取得所有權
    ，原裁定核定本件訴訟標的價額為29,717,850元，已將確定
    優先承買權存在之訴訟標的價額等同於確認所有權存在價額
    ，未區分雖有優先承買權存在，並非當然或直接取得所有權
    。抗告人之優先承買權，能以同一價格購買系爭土地，就訴
    訟標的所有之利益，不等同所有權。本件抗告人所受之利益
    ，無法衡量，屬民事訴訟法第77條之12規定訴訟價額不能核
    定者。(二)縱令應以拍定價格29,717,850元為準，因抗告人起
    訴時已排除建築房屋占用範圍，抗告人起訴之訴訟標的小於
    執行標的，原裁定未扣除抗告人未起訴部分。(三)臺灣高等法
    院100 年度抗字第717 號裁定認提起確認優先承買權存在訴
    訟，有無即受確認判決之法律上利益，應行使闡明權。為保
    障當事人權益，原法院有先行闡明抗告人是否有確認利益，
    且本件起訴範圍已排除抗告人實際建築部分，則實際建築部
    分面積若干、價額如何計算，均有先行調查之必要，原法院
    未查，逕行以拍定價額核定本件訴訟標的價額，容有未洽等
    語。
三、按核定訴訟標的之價額，以起訴時之交易價額為準；無交易
    價額者，以原告就訴訟標的所有之利益為準，民事訴訟法第
    77條之1 第2 項定有明文。
  (一)查抗告人與相對人間請求確認優先承買權存在，抗告人起訴
    聲明以：確認抗告人就桃園縣桃園市○○段164 號土地除抗
    告人實際建築房屋占用範圍外之部分有優先承買權存在。抗
    告人主張略以：伊於系爭土地上建築占地約2 至3 坪建物，
    系爭土地除抗告人因租地建屋，而依民法第426 條之2 第1
    項前段、土地法第104 條第1 項前段，對於房屋坐落部分之
    土地有優先承買權外，對系爭土地全部，因有耕地租用關係
    ，依土地法第107 條、耕地三七五減租條例第15條第1 項規
    定，有優先承買權。因原法院以100 年度執事聲更字第6 號
    裁定，認定抗告人就坐落系爭土地上，抗告人實際建築房屋
    占用範圍得行使優先承買權。為此訴請確認抗告人對系爭土
    地除抗告人實際建築房屋占用範圍外之部分有優先承買權存
    在等語（詳參民事起訴狀第2 至3 頁）。可認抗告人訴請確
    認有優先承買權存在之範圍，係扣除抗告人建築房屋範圍外
    之土地，非系爭土地之全部。
  (二)原裁定未遑注意及此，以相對人於原法院98年度執字第1703
    0 號強制執行事件中，就系爭土地之拍定價額29,717,850元
    ，核定本件訴訟標的價額，尚有未洽。抗告意旨指摘原裁定
    關於核定訴訟標的價額部分為不當，聲明廢棄，為有理由。
    因抗告人實際占用面積為何、價額若干，尚須原法院調查審
    認，爰將原裁定核定價額部分廢棄，發回原法院調查後更為
    妥適之處理。
四、據上論結，本件抗告為有理由，爰裁定如主文。
中    華    民    國    100   年    11    月    11    日
                    民事第二庭
                        審判長法  官  吳謙仁
                              法  官  蘇瑞華
                              法  官  李瓊蔭
正本係照原本作成。
本裁定除以適用法規顯有錯誤為理由外，不得再抗告。如提起再
抗告，應於收受後10日內委任律師為代理人向本院提出再抗告狀
。並繳納再抗告費新台幣１千元。
中    華    民    國   100    年    11    月    15    日
                              書記官  王才生